臺灣高雄地方法院刑事判決　　　　　　　 110年度易字第99號
公　訴　人　臺灣高雄地方檢察署檢察官
被　　　告　郭逸璇



選任辯護人　康皓智律師
　　　　　　林湘絢律師
上列被告因詐欺案件，經檢察官聲請簡易判決處刑（109 年度偵
字第22480 號），本院認不宜簡易判決處刑，改依通常程序審理
，判決如下：
    主  文
郭逸璇無罪。
    理  由
一、公訴意旨略以：被告郭逸璇雖已預見提供個人金融帳戶存摺
    、提款卡及密碼予不具信賴關係之他人，該帳戶可能遭當作
    人頭帳戶而成為詐欺等財產犯罪之工具，因而幫助詐欺取財
    等財產犯罪，仍基於縱其行為幫助詐欺取財犯罪亦不違背其
    本意之不確定故意，於民國109 年6 月16、17日某時，在址
    設高雄市○○區○○路000 號之家樂福五甲店內，將其所申
    辦之臺灣銀行前鎮分行帳號000000000000號帳戶（下稱臺銀
    帳戶）、合作金庫商業銀行0000000000000 號帳戶（下稱合
    庫帳戶）、兆豐商業銀行楠梓分行00000000000 號帳戶（下
    稱兆豐銀行帳戶）、永豐商業銀行中壢分行00000000000000
    號帳戶（下稱永豐銀行帳戶）及玉山商業銀行000000000000
    0 號帳戶（下稱玉山銀行帳戶）提款卡以郵局存局候領方式
    寄送予某真實年籍姓名不詳之詐欺集團成員使用，再以LINE
    傳送上開金融帳戶提款卡密碼予詐欺集團成員使用。嗣詐欺
    集團成員於取得上開帳戶之提款卡（聲請簡易判決處刑書贅
    載存摺）及提款密碼後，即共同基於為自己不法所有之詐欺
    犯意聯絡，推由集團內成員，於附表所示之詐騙時間，以附
    表所示之方法，向附表所示之林雪嬌、游繡梅、曾水秀、林
    昇龍（已歿）、林月麗等5 人施詐，致林雪嬌、游繡梅、曾
    水秀、林昇龍、林月麗等5 人均陷於錯誤，而依該詐欺集團
    成員之指示，於附表所示之匯款時間，將附表所示之金額匯
    至被告如附表所示上開帳戶內，且旋遭提領一空。嗣因林雪
    嬌、游繡梅、曾水秀、林昇龍、林月麗等5 人察覺有異，報
    警處理始循線查悉上情。因認被告涉犯刑法第30條第1 項、
    第339 條第1 項之幫助詐欺取財罪嫌等語。
二、按犯罪事實應依證據認定之，無證據不得認定犯罪事實；不
    能證明被告犯罪者，應諭知無罪之判決；刑事訴訟法第154
    條第2 項、第301 條第1 項定有明文。所謂證據，係指足以
    認定被告確有犯罪行為之積極證據而言，該項證據自須適合
    於被告犯罪事實之認定，始得採為斷罪資料。苟積極證據不
    足為不利於被告事實之認定時，即應為有利於被告之認定，
    更不必有何有利之證據，最高法院29年上字第3105號、30年
    上字第816 號分別著有判例。
三、公訴意旨認被告涉犯此部分罪嫌，無非係以被告之供述、證
    人即附表所示告訴人之證述及其等所提供匯款單據、受理詐
    騙帳戶通報警示簡便格式表等件，為其主要論據。訊據被告
    於警詢、檢察事務官詢問及本院審理均堅詞否認幫助詐欺犯
    行，並辯稱：伊急需用錢，於109 年6 月16日在網路刊登借
    款訊息，有人留LINE的ID給伊，伊加入對方好友，要向對方
    借款27萬元，對方要求伊寄5 家銀行帳戶提款卡，並告知密
    碼，說要對帳使用，伊依指示寄送提款卡及提供密碼後成為
    警示帳戶，伊也是被騙的受害者等語（警卷第2 頁至第8 頁
    ，偵一卷第31頁至第34頁，簡卷第81頁至第84頁，院卷第12
    1 頁至第125 頁），經查：
(一)被告於109 年6 月16日13時43分37秒，在址設高雄市○○區
    ○○路000 號之家樂福五甲店內，將其所申辦之上開臺銀帳
    戶、合庫帳戶、兆豐銀行帳戶、永豐銀行帳戶及玉山銀行帳
    戶提款卡以郵局i 郵箱自助寄取郵件服務寄送予自稱「林中
    川」之人使用，再以LINE傳送上開金融帳戶提款卡密碼予「
    林中川」等情，業據被告於警詢、檢察事務官詢問及本院審
    理時供承不諱（警卷第2 頁至第8 頁，偵一卷第31頁至第34
    頁，簡卷第81頁、第82頁，院卷第123 頁），復有被告所提
    出通訊軟體對話內容截圖（偵二卷第3 頁至第263 頁）在卷
    可憑，此部分事實，已堪認定。至如附表所示之林雪嬌、游
    繡梅、曾水秀、林昇龍、林月麗等5 人遭詐欺集團某成員於
    附表所示時間，以附表所示方式詐騙，因而陷於錯誤，而分
    別將附表所示之金額匯至上開臺銀帳戶、合庫帳戶、兆豐銀
    行帳戶、永豐銀行帳戶及玉山銀行帳戶之事實，業據如附表
    所示告訴人於警詢指證在卷（林雪嬌部分，詳警卷第24頁至
    第27頁；游繡梅部分，詳警卷第38頁至第40頁；曾水秀部分
    ，詳警卷第47頁、第48頁；林昇龍部分，詳警卷第56頁至第
    58頁；林月麗部分，詳警卷第67頁、第68頁），復有其等所
    提供匯款單據，並有受理詐騙帳戶通報警示簡便格式表在卷
    可憑，此部分事實，亦堪認定。
(二)刑法上所謂幫助他人犯罪之「幫助犯」，指就他人犯罪加以
    助力，使其易於實行而言。幫助犯之成立要件，不僅行為之
    外觀上可認為幫助，且主觀上必須有幫助之故意。若是誤信
    為正當行為，而無違法之認識，縱使其行為給予正犯助力，
    仍不負幫助之罪責（最高法院20年上字第1828號判例意旨）
    。刑法第13條第2 項規定之「間接故意」（或稱未必故意或
    不確定故意），指行為人對於構成犯罪之事實「預見其發生
    ，而其發生並不違背其本意」而言。相對於間接故意，倘若
    行為人對於構成犯罪之事實，「雖預見其能發生，而確信其
    不發生」，則屬刑法第14條第2 項之「有認識過失」，既非
    故意，不能成立幫助犯。
(三)被告於109 年6 月16日，因有貸款需求，在網路上刊登借款
    訊息，因而與自稱「林中川」之人以通訊軟體LINE聯繫貸款
    事宜等情，業據被告於警詢、偵訊及本院審理供述在卷，復
    有被告所提出通訊軟體對話內容截圖（偵二卷第3 頁至第26
    3 頁）在卷可憑。依據被告提出之LINE對話截圖，內容略以
    ：被告向「林中川」詢問：「你好」、「可以借貸嗎？」、
    「我急需救援27萬」等語，而「林中川」則回覆：「什麼時
    候需要用到這筆錢」、「公司申請這筆錢需要2-3 天時間」
    、「27萬一個月利息5400」、「最低還款不能低於利息」、
    「還本金一萬少200 的利息」、「民間，銀行，當鋪，有辦
    理借款嗎？」，被告則答覆：「我貸銀行」、「有60了」，
    「林中川」追問：「正常還款嗎？」，被告答稱：「有」等
    語（詳偵二卷第3 頁至第11頁）。是「林中川」確實在通訊
    軟體LINE佯以詢問被告之信用狀況，並告以借款利息及還款
    方式，甚至還傳送借款合約書等照片（詳偵二卷第57頁至第
    59頁）。從而，被告辯稱其與自稱「林中川」之人以通訊軟
    體LINE聯繫貸款事宜乙情，確屬有據。
(四)再者，被告於警詢及檢察事務官詢問時，針對為何交付前述
    帳戶提款卡及告知密碼乙事，供稱：「對方跟我說是要對帳
    用的」、「對方說要測試有無法扣款，說小姐要測試錢進來
    要對帳用」、「他說沒有要押證件，只是要查我有無被強制
    扣款」、「他說錢進來，小姐要測試及對帳用（警卷第7頁
    ，偵一卷第32頁、第33頁）。觀諸上開被告與「林中川」在
    通訊軟體LINE對話內容，「林中川」傳送訊息表示：「①請
    問你目前名下有幾個帳戶，銀行，郵局都可以、②公司借款
    金額是根據你名下有幾個帳戶決定的、③如果借款金額太大
    ，公司也是需要分擔風險，會把你的借款金額分開被在你提
    供的帳戶裡面，過件也會容易很多」、「你需要提供5個不
    常用的帳戶作為你的收款帳戶」、「公司會計小姐測試的時
    候，我需要跟她對帳」、「你名下的帳戶有沒有法扣、強扣
    、代扣、代繳，請如實回答，因為後面公司會計小姐會做測
    試，如果發現有這些問題是沒有辦法放款，避免浪費你的時
    間」、「如果你帳戶有強制扣款，公司放款給你，申請的借
    款金額少，你不會簽借款合約書」、「所以為了避免這些問
    題，放款之前都是需要做帳戶測試」（偵二卷第15頁、第35
    頁至第37頁），均核與被告上開供述情形相符，堪認被告上
    開所供，確屬有據。公訴意旨雖認被告明知對方要測試帳戶
    ，卻仍提供帳戶提款卡及密碼，顯有幫助詐欺取財之不確定
    故意（詳聲請簡易判決處刑書「證據並所犯法條」欄一㈢前
    段），然從上開對話內容可知，「林中川」係佯以「你名下
    的帳戶有沒有法扣、強扣、代扣、代繳，請如實回答，因為
    後面公司會計小姐會做測試，如果發現有這些問題是沒有辦
    法放款」等訛語，使被告誤以為測試帳戶係為查詢該帳戶有
    無遭強制扣款情形，「林中川」既有向被告佯稱上開訛語，
    是被告主觀上是否有縱使其帳戶供作詐欺取財使用仍不違反
    其本意之不確定故意，已非毫無合理懷疑存在。再者，觀諸
    上開通訊軟體LINE對話內容，其中「林中川」傳送訊息表示
    ：「①請將你的雙證件正反面拍照給我②然後身份證放在胸
    口處做人臉拍照一張給我，確認是不是本人，防止拿別人的
    身份證來借款③你的電話，面交地址，後面業務會找你簽約
    ，方便聯絡你」等內容，而被告隨即傳送其身分證正反面及
    手持身分證之臉部自拍照片給「林中川」（偵二卷第7頁至
    第13頁），足認被告對於「林中川」之說詞深信不疑，輕易
    顯示本人容貌長相並告知完整個資（自拍本人照片及身分證
    之完整照片）而毫無懷疑或防備。
(五)被告雖曾經質疑而詢問：「應該不會怎樣吧」、「我怕被騙
    」、「我第一次，不好意思」等語，然「林中川」則傳送自
    己與其他人在通訊軟體LINE對話截圖，顯示尚有其他人傳送
    自己寄送提款卡之托運單給「林中川」之內容（偵二卷第71
    頁），以此取信於被告。公訴意旨雖以被告於109 年6 月20
    日13時38分許，已知其金融帳戶有多筆不明款項進出，並已
    接獲銀行客服人員電話通知，竟仍未採取掛失方式阻止被害
    人損失擴大，以此認被告有容任詐騙集團成員使用帳戶之幫
    助詐欺不確定故意（詳聲請簡易判決處刑書「證據並所犯法
    條」欄一㈢後段）。觀諸上開通訊軟體對話內容顯示，被告
    固然有於109 年6 月20日13時38分許，詢問：「為什麼銀行
    都打電話給我」、「問我有領出錢的？」、「問我是不是本
    人？」、「這是怎回事？」，而「林中川」則在附表所示被
    害人最後1 次遭騙匯款時間即同日15時53分之前後，不斷向
    被告訛稱：「公司在放款，帳做錯了」、「今天會計小姐撥
    款把帳做錯了」、「你的款項跟另外一個客戶的款資料搞錯
    了」、「現在會計小姐還在跟公司金主對帳」云云（詳偵二
    卷第211 頁至第217 頁），顯見被告並非無故延遲報警或掛
    失止付各該帳戶，而係「林中川」不斷以上開訛語，使被告
    誤以為僅係貸款公司匯錯款項，因而使被告未能及時將該帳
    戶掛失止付。「林中川」既然曾以上開訛語使被告未能及時
    報警或掛失止付各該帳戶，如此能否認定被告有無故延滯掛
    失止付帳戶之時間，而容任詐騙集團使用其帳戶作為詐欺取
    財工具之不確定故意，仍有合理懷疑存在。
(六)國內媒體報導及政府宣導詐騙集團案例，多偏向預防被害人
    遭網路或電話詐騙操作提款機匯款，甚少宣導詐騙集團尚以
    各種「線上貸款」、「網路徵才」等詐術方法，詐取民眾之
    身分證件、金融帳戶存摺、提款卡（含密碼）、或行動電話
    SIM 卡，作為人頭帳戶或人頭手機等詐騙工具。然而以詐騙
    集團話術之精，縱使媒體及政府不斷宣導反詐騙之知識，仍
    不乏名人、專業或高學歷之民眾受騙操作提款機匯款，對於
    甚少宣導防止遭詐取證件、帳戶、門號之冷門知識，更非一
    般人所熟知而均能預見防範，況且因受「貸款」、「求職」
    等詐術騙取證件、帳戶或門號之人，當時通常處於輕率、急
    迫或無經驗之狀態，未能冷靜理性判斷，更易受騙，不宜以
    事後觀察詐騙集團話術有何不合常理之漏洞，輕率推斷交付
    證件、帳戶或門號之人均有預見且幫助詐欺不違背其本意之
    間接故意。 
(七)依據被告LINE對話之截圖內容（「林中川」冒充民間貸款業
    者要求提供帳戶提款卡及密碼之各種話術）及被告之反應【
    （受「林中川」話術說服、自拍本人照片、身份證照片（未
    遮掩）上傳等】，足認被告確因急需資金，處於輕率、急迫
    、無經驗之狀態下，深信對方為真正民間貸款業者，提供帳
    戶係供還款之用，因而寄交上開帳戶之提款卡並告知密碼。
    被告既因相信對方說詞，誤認為真正民間借貸業者，所交付
    帳戶係供查詢各該帳戶是否遭強制扣款之用，而確信並非供
    詐欺之人頭帳戶使用，主觀上欠缺幫助詐欺之間接犯意，不
    成立犯罪。易言之，被告於刑事訴訟程序中，本應受無罪之
    推定；檢察官就被告犯罪事實，應負舉證責任，並指出證明
    之方法，刑事訴訟法第154 第1 項及第161 條第1 項分別定
    有明文。故檢察官對於起訴之犯罪事實，依法應負提出證據
    及說服之實質舉證責任，藉以為被告有罪之積極證明，或其
    指出證明方法說服法院以形成被告有罪之心證，其間若存有
    合理懷疑，無法達到確信其為真實之程度，即不得遽為不利
    被告之認定。
四、綜前所述，本件檢察官所指犯罪事實及所憑證據，俱難積極
    證明被告主觀上有幫助詐欺之犯意，此外復查無其他證據方
    法足證其果有此部分罪嫌，即應依法諭知無罪。
據上論斷，應依刑事訴訟法第301 條第1 項，判決如主文。
本案經檢察官宋文宏聲請簡易判決處刑，檢察官葉容芳到庭執行
職務。
中    華    民    國   110    年    12    月     2    日
 
                刑事第九庭    審判長法  官  毛妍懿
 
                                    法  官  張瀞文
 
                                    法  官  陳俊宏
以上正本證明與原本無異。
如不服本判決應於收受送達後20日內向本院提出上訴書狀，並應
敘述具體理由；如未敘述上訴理由者，應於上訴期間屆滿後20日
內向本院補提理由書（均須按他造當事人之人數附繕本）「切勿
逕送上級法院」。
中    華    民    國   110    年    12    月    2     日
 
                                    書記官  鄭伃倩
附表
┌──┬───┬─────┬─────────┬──────┬──────┐
│編號│告訴人│詐騙時間  │詐騙方式          │匯款時間    │金額        │
├──┼───┼─────┼─────────┼──────┼──────┤
│ ㈠ │林雪嬌│109 年 6  │詐欺集團成員借冒林│109 年 6 月 │25萬元      │
│    │      │月 17 日某│雪嬌鄰居陳春美，以│19 日 11 時 │            │
│    │      │時        │LINE 聯繫林雪嬌， │18 分許     │            │
│    │      │          │向林雪嬌佯稱：有急│            │            │
│    │      │          │用，要借款 25 萬元│            │            │
│    │      │          │云云，致林雪嬌陷於│            │            │
│    │      │          │錯誤，依詐欺集團成│            │            │
│    │      │          │員指示至潭子區農會│            │            │
│    │      │          │臨櫃匯款至上開臺銀│            │            │
│    │      │          │帳戶內。          │            │            │
├──┼───┼─────┼─────────┼──────┼──────┤
│ ㈡ │游繡梅│109 年 6  │詐欺集團成員假冒游│109 年 6 月 │3萬5,000元  │
│    │      │月 19 日下│繡梅姪兒撥打電話向│20 日 13 時 │            │
│    │      │午某時    │游繡梅佯稱：因友人│許          │            │
│    │      │          │借款 30 萬元未歸還│            │            │
│    │      │          │，今日需給貨款，要│            │            │
│    │      │          │借款 3 萬 5000 元 │            │            │
│    │      │          │云云，致游繡梅陷於│            │            │
│    │      │          │錯誤，依詐欺集團成│            │            │
│    │      │          │員指示至華南商業銀│            │            │
│    │      │          │行懷生分行臨櫃匯款│            │            │
│    │      │          │至上開合庫帳戶內。│            │            │
├──┼───┼─────┼─────────┼──────┼──────┤
│㈢  │曾水秀│109 年 6  │詐欺集團成員假冒曾│109 年 6 月 │15萬元      │
│    │      │月 20 日  │水秀之妹對曾水秀佯│20 日 14 時 │            │
│    │      │13 時許   │稱因向他人借款 15 │10 分許     │            │
│    │      │          │萬元，需 15 萬元還│            │            │
│    │      │          │款云云，致曾水秀陷│            │            │
│    │      │          │於錯誤，依詐欺集團│            │            │
│    │      │          │成員指示至新竹市文│            │            │
│    │      │          │雅郵局臨櫃匯款至上│            │            │
│    │      │          │開兆豐銀行帳戶內。│            │            │
├──┼───┼─────┼─────────┼──────┼──────┤
│㈣  │林昇龍│109 年 6  │詐欺集團成員假冒林│109 年 6 月 │10萬元      │
│    │（已歿│月 19 日  │昇龍友人以 LINE 對│19 日 13 時 │            │
│    │）    │11 時許   │林昇龍佯稱支票快被│10 分許     │            │
│    │      │          │跳票，需款孔急云云│            │            │
│    │      │          │，致林昇龍陷於錯誤│            │            │
│    │      │          │，依詐欺集團成員指│            │            │
│    │      │          │示至永和中山路郵局│            │            │
│    │      │          │臨櫃匯款至上開永豐│            │            │
│    │      │          │銀行帳戶內。      │            │            │
├──┼───┼─────┼─────────┼──────┼──────┤
│㈤  │林月麗│109 年 6  │詐欺集團成員假冒林│109 年 6 月 │3萬元       │
│    │      │月 19 日  │月麗友人陳守貞以電│20 日 15 時 │            │
│    │      │10 時許   │話對林月麗佯稱需款│53 分許     │            │
│    │      │          │孔急云云，致林月麗│            │            │
│    │      │          │陷於錯誤，依詐欺集│            │            │
│    │      │          │團成員指示至彰化銀│            │            │
│    │      │          │行太平分行臨櫃匯款│            │            │
│    │      │          │至上開玉山銀行帳戶│            │            │
│    │      │          │內。              │            │            │
└──┴───┴─────┴─────────┴──────┴──────┘